【裁判字號】    90,台上,1215
【裁判日期】    900308
【裁判案由】    誣告
【裁判全文】
最高法院刑事判決                                九十年度台上字第一二一五號
    上   訴   人  台灣高等法院台南分院檢察署檢察官
    上訴人即被告  甲○○
    選 任辯護 人  林禮模律師
右上訴人等因被告誣告案件，不服台灣高等法院台南分院中華民國八十七年十一月二
十七日第二審判決（八十七年度上訴字第一六一九號，起訴案號：台灣雲林地方法院
檢察署八十七年度偵字第一三一號），提起上訴，本院判決如左：
    主  文
原判決撤銷，發回台灣高等法院台南分院。
    理  由
本件原判決認定上訴人即被告甲○○係林文正、林順國之叔父，因被告與其妻林鍾來
春、弟林金筍、子林玉誠、林伯雄、女婿廖昭建、陳金益等七人，於民國八十六年三
月十八日晚上七時左右，同赴雲林縣土庫鎮○○路一四二巷六號林文正、林順國之父
林得旺住處，共同毆傷林得旺、林侯花夫妻，林文正、林順國二人得知後，乃於翌
日凌晨一時許，同至雲林縣土庫鎮○○路一四二巷四號被告住處，用力敲門要被告開
門，林文正不防，反被被告之姪林金城自背後持菜刀架在林文正之頸部押入客廳，被
告即與妻林鍾來春、姪林金城、子林玉誠、女婿陳金益共同傷害林文正，林文正亦以
傷害之故意予以反擊，將被告之身體推使撞擊大門、房門、桌椅，致造成被告左胸、
腹壁瘀青挫傷、右手肘挫傷、右側第二指挫傷、左前臂瘀青、兩側膝部擦傷、右大腿
瘀傷紅腫、背部挫傷，之後被告、林玉誠、林金城、陳金益追打林文正至庭院，林順
國在庭院拾起一旁之磚頭敲打被告頭部，使被告頭頂部裂傷，被告之家人隨即報警處
理，被告因不甘遭林文正、林順國二姪兒打傷，明知林文正、林順國並未持美工刀、
螺絲起子前來殺害伊，竟意圖使林文正、林順國受刑事處分，向據報前往處理之雲林
縣警察局虎尾分局馬光派出所警員陳榮利偽稱：其遭到林文正、林順國持用美工刀、
螺絲起子各一支為兇器殺傷，並提交其所有之美工刀、螺絲起子各一支予陳榮利，作
為證據。被告並於當日上午十時至馬光派出所製作筆錄時，再次為同一陳述，並提出
殺人未遂之告訴，警方即將林文正、林順國以殺人未遂罪嫌移送台灣雲林地方法院檢
察署偵辦（八十六年度偵字第二一六四號），經偵查結果，認林文正、林順國殺人未
遂罪證不足，僅就林文正、林順國右揭傷害犯行起訴等情。因而撤銷第一審判決，改
判論處被告意圖他人受刑事處分而使用偽造證據罪刑，固非無見。然查：(一)、科刑判
決所認定之事實，與其所採用之證據不相適合者，即屬證據上之理由矛盾。原判決事
實認定：被告「因不甘遭林文正、林順國二姪兒打傷，明知林文正、林順國並未持美
工刀、螺絲起子前來殺伊，竟意圖使林文正、林順國受刑事處分，向據報前往處理…
…之雲林縣警察局虎尾分局馬光派出所警員陳榮利偽稱其遭林文正、林順國持用美工
刀、螺絲起子各一支為兇器殺害，並『提交其所有之美工刀、螺絲起子各一支予陳榮
利，作為證據。』……」。原判決理由亦說明：「右開準誣告犯罪事實……經『證人
即到場處理之警員陳榮利證稱：扣案之美工刀、螺絲起子係被告提出，指係林文正等
行兇之器具無訛……」（原判決正本第二頁第六至十一行、第三頁第一至三行）。惟
警員陳榮利在第一審法院審理時證稱：被扣之美工刀及（螺絲）起子，「是他（指被
告）家人拿出來的，何人拿出，我沒注意……」（第一審法院卷第二十頁反面）。被
告在另案偵查中經問：「當時何人將美工刀和螺絲起子撿起來﹖」被告答稱：「我被
打受傷不曉得。」「我有將插在床上的美工刀拔起來，丟在客廳地上，之後我就沒有
去拿美工刀和螺絲起子」（偵查卷第六十七頁）。此部分原判決所採用之證據，顯與
卷內資料不符，且該美工刀等如非被告所提出交與警員陳榮利，則被告有無偽造證據
或行使偽造證據，自有疑問，尚待釐清。(二)、有罪判決書應記載認定犯罪事實所憑之
證據及其認定之理由，刑事訴訟法第三百十條第一款定有明文。扣案之美工刀及螺絲
起子各一支，被告一再指稱係林文正、林順國所有，並至其住處行兇（偵查卷第五
十五頁，第一審法院卷第二十五頁、原審卷第五十頁反面）。林文正、林順國則否認
其事，雙方各執一詞。原判決遽認該美工刀及螺絲起子，均係被告所有，並予宣告沒
收（原判決正本第二頁第十至十一行、第七頁第十四至十五行）。復未說明其所憑之
證據及其認定之理由，難謂於法無違。(三)、刑事訴訟法第九十五條第一款規定：訊問
被告應先告知犯罪嫌疑及所犯所有罪名。罪名經告知後認為應變更者，應再告知。本
件原審審判筆錄雖記載「審判長先對被告告知其犯罪之嫌疑及所犯所有罪名，詳起訴
書所載……」（原審卷第四十九頁反面）。但檢察官起訴書，係記載被告涉犯刑法第
一百六十九條第一項之誣告罪嫌，有起訴書正本在卷可稽，原判決則論處被告意圖他
人受刑事處分而使用偽造證據罪刑，則該使用偽造證據之罪名，顯未先行告知，尚有
未合。檢察官及被告上訴意旨，各自指摘原判決不當，尚非全無理由，應認有撤銷發
回更審之原因。原判決不另諭知無罪部分，基於審判不可分原則，應予一併發回。
據上論結，應依刑事訴訟法第三百九十七條、第四百零一條，判決如主文。
中      華      民      國     九十     年      三      月      八      日
                              最高法院刑事第四庭
                                  審判長法官  董  明  霈
                                        法官  丁  錦  清
                                        法官  林  茂  雄
                                        法官  王  居  財
                                        法官  張  祺  祥
      右正本證明與原本無異
                                              書  記  官
中      華      民      國     九十     年      三      月     十三     日


司法院資訊處製作；財團法人民間司法改革基金會備份。
